ACORDAO-COMPLETO-2462451

ACÓRDÃO 2448/2022 ATA 15/2022 - SEGUNDA CÂMARA

VISTOS, relatados e discutidos estes autos que cuidam de ato de aposentadoria emitido pelo Gabinete de Segurança Institucional,
ACORDAM os Ministros do Tribunal de Contas da União, reunidos em sessão da Segunda Câmara, diante das razões expostas pelo Relator, em:
9.1. reconhecer o registro tácito do ato de aposentadoria do ora interessado;
9.2. dar ciência deste acórdão à unidade jurisdicionada.

Ato de aposentadoria.

Segunda Câmara

Gabinete de Segurança Institucional.

3. Interessados/Responsáveis:
3.1. Interessado: Martinho Gonçalves da Costa (XXX.959.451-XX).

13.1. Ministros presentes: Augusto Nardes (na Presidência), Aroldo Cedraz, Bruno Dantas (Relator) e Antonio Anastasia.
13.2. Ministro-Substituto presente: André Luís de Carvalho.

BRUNO DANTAS

Adoto como relatório a instrução da secretaria responsável pela análise da demanda (peça 5) , que contou com a concordância do Ministério Público junto ao TCU (peça 7) :
"EXAME TÉCNICO
3.	Verificou-se no ato em tela a averbação de tempo exercido em atividade insalubre em regime estatutário (1 ano, 9 meses e 13 dias) , amparado em mandado de injunção.
4.	Por intermédio do Mandado de Injunção (MI) 880/2009, o Supremo Tribunal Federal (STF) concedeu a ordem injuncional, para reconhecer a mora do Poder Público quanto à edição da lei que disciplina o artigo 40, § 4º, inciso III, da Constituição Federal, garantindo aos interessados o direito de ter seus pedidos de aposentadoria especial analisados pela autoridade administrativa competente à luz do artigo 57 da Lei 8.213/1991. 
5.	Visando resolver a questão da mora legislativa quanto ao disposto do artigo 40, § 4º, inciso III, da Constituição Federal, recentemente o STF editou a Súmula Vinculante 33, a qual supriu a lacuna deixada pelo Poder Público relativa à edição da lei complementar que regulamenta o supramencionado dispositivo constitucional. Assim, após a edição da Súmula Vinculante 33, aplicam-se ao servidor público, no que couber, as regras do regime geral da previdência social sobre aposentadoria especial de que trata o artigo 40, § 4º, inciso III, da Constituição Federal, até a edição de lei complementar específica. 
6.	Cabe esclarecer que o MI 880 e a Súmula Vinculante 33 reconhecem a omissão legislativa do artigo 40, § 4º, inciso III, da Constituição Federal. Desta forma, para as aposentadorias estatutárias especiais deferidas com base nesse fundamento, deverão ser observados os mesmos critérios para as aposentadorias especiais deferidas àqueles vinculados ao regime geral de previdência social, nos termos do artigo 57 da Lei 8.213/1991.
7.	No presente caso, contudo, a aposentadoria foi concedida com base na Emenda Constitucional 47/2005, o que demonstra que a origem utilizou critérios de contagem ponderada de tempo de serviço para aposentadoria com fundamento diverso daquele amparado pela Súmula Vinculante 33 e pela ordem injuncional deferida.
8.	Nesse sentido são os Acórdãos 735/2014-TCU e 3.373/2016-TCU, ambos da 1ª Câmara e relatados pelo Ministro Walton Alencar Rodrigues.
9.	Ressalte-se que, se excluído o tempo insalubre indevidamente averbado, o inativo passaria a ter 34 anos, 5 meses e 9 dias de tempo de serviço, insuficiente, portanto, para aposentadoria com proventos integrais, como concedida, estando ilegal a concessão. 
CONCLUSÃO
10.	Em razão do exposto, tendo em vista a averbação indevida de tempo insalubre amparado em Mandado de Injunção, cabe considerar ilegal a presente concessão. 
11.	Destaque-se que a análise deste processo levou em conta os dispositivos da Resolução TCU 315/2020. 
12.	Ressalte-se ainda que o ato ora examinado completará 5 anos no TCU em 11/3/2021.
PROPOSTA DE ENCAMINHAMENTO
13.	Ante o exposto, conforme o preceituado no artigo 71, inciso III, da Constituição Federal de 1.988; c/c os artigos. 1º, inciso V, e 39, inciso II, da Lei 8.443/92, c/c os artigos 1º, inciso VIII, 260, §§ 1º e 2º, do Regimento Interno/TCU, e tomando por base as informações prestadas pelo órgão de controle interno e as verificações feitas pela unidade técnica, na forma prevista no artigo 260, caput, do Regimento Interno-TCU, propõe-se: 
13.1.	considerar ilegal e recusar o registro do ato inicial de aposentadoria de Martinho Gonçalves da Costa (CPF: XXX.959.451-XX) ;
13.2.	determinar ao Gabinete de Segurança Institucional, com fundamento no art. 4º, inciso I, da Resolução TCU  315/2020, que:
13.2.1.	faça cessar os pagamentos decorrentes do ato impugnado, comunicando ao TCU, no prazo de quinze dias, as providências adotadas, nos termos dos art. 262, caput, do Regimento Interno do TCU, 8º, caput, da Resolução - TCU 206/2007;
13.2.2.	cadastre no Sistema e-Pessoal, no prazo de 30 dias, com fulcro no art. 19, § 3º, da IN 78/2018 do TCU, novo ato de aposentadoria escoimado da irregularidade verificada;
13.2.3.	informe ao interessado o teor do acórdão que for prolatado, alertando-o de que o efeito suspensivo proveniente de eventual interposição de recurso junto ao TCU não o exime da devolução dos valores indevidamente percebidos após a notificação, em caso de não provimento desse recurso; 
13.2.4.	encaminhe ao TCU, no prazo de trinta dias, comprovante da data de sua ciência, nos termos do art. 4º, § 3º, da Resolução - TCU 170/2004."
	É o relatório.

não há

Procurador Júlio Marcelo de Oliveira.

aposentadoria. ATO COM ENTRADA NO TCU HÁ MAIS DE CINCO ANOS. REGISTRO TÁCITO.

APOSENTADORIA (APOS)

Secretaria de Fiscalização de Integridade de Atos e Pagamentos de Pessoal e de Benefícios Sociais (Sefip).

Cuida o processo de ato de aposentadoria emitido pelo Gabinete de Segurança Institucional.
2.	Preliminarmente, rememoro que o Supremo Tribunal Federal, ao julgar o Recurso Extraordinário 636.553/RS, fixou a tese de que "em atenção aos princípios da segurança jurídica e da confiança legítima, os Tribunais de Contas estão sujeitos ao prazo de 5 anos para o julgamento da legalidade do ato de concessão inicial de aposentadoria, reforma ou pensão, a contar da chegada do processo à respectiva Corte de Contas".
3.	Ao apreciar embargos de declaração opostos perante a referida decisão, o STF reconheceu que, após o registro tácito do ato pelo decurso do prazo de cinco anos, abre-se a possibilidade de sua revisão de ofício, no prazo de cinco anos contados do registro.
4.	Em respeito à decisão da Suprema Corte, o TCU firmou entendimento por meio do Acórdão 122/2021-TCU-Plenário (relator Walton Alencar Rodrigues) no sentido de que, após o prazo de cinco anos da entrada do ato nesta Corte, sem apreciação pelo Tribunal, ele deve ser considerado tacitamente registrado, abrindo-se, a partir daí, a possibilidade de sua revisão no prazo de cinco anos.
5.	No caso concreto, verifico que o ato examinado foi disponibilizado ao TCU há mais de cinco anos, situação que atrai o registro tácito, com possibilidade de revisão de ofício, porquanto não transcorridos mais de dez anos desde a entrada no Tribunal.
6.	A revisão de ofício, no entanto, não se faz necessária. Conforme se verifica no relatório precedente, a impropriedade apontada pela secretaria especializada diz respeito à impossibilidade de contagem ponderada de tempo prestado em condição insalubre na vigência da Lei 8.112/1990.
7.	Sobre esse assunto, o Supremo Tribunal Federal assentou recentemente, nos autos do RE 1.014.286/SP, em sede de repercussão geral, a seguinte tese:
"Até a edição da Emenda Constitucional nº 103/2019, o direito à conversão, em tempo comum, do prestado sob condições especiais que prejudiquem a saúde ou a integridade física de servidor público decorre da previsão de adoção de requisitos e critérios diferenciados para a jubilação daquele enquadrado na hipótese prevista no então vigente inciso III do § 4º do art. 40 da Constituição da República, devendo ser aplicadas as normas do regime geral de previdência social relativas à aposentadoria especial contidas na Lei 8.213/1991 para viabilizar sua concretização enquanto não sobrevier lei complementar disciplinadora da matéria. Após a vigência da EC n.º 103/2019, o direito à conversão em tempo comum, do prestado sob condições especiais pelos servidores obedecerá à legislação complementar dos entes federados, nos termos da competência conferida pelo art. 40, § 4º-C, da Constituição da República."
8.	Nessas circunstâncias, o TCU tem considerado regular que a conversão de tempo especial em comum, nos termos da sobredita tese, caso do ora interessado (Acórdão 2353/2021-TCU-Primeira Câmara, 9.940/2021-TCU-Segunda Câmara, 8.070/2021-TCU-Segunda Câmara, dentre outros) .
9.	Dessa forma, cumpre reconhecer o registro tácito da concessão, sem necessidade de revisão de ofício do ato relacionado.
	Ante o exposto, voto por que o Tribunal adote a deliberação que ora submeto à apreciação deste Colegiado.
	TCU, Sala das Sessões Ministro Luciano Brandão Alves de Souza, em 17 de maio de 2022.
Ministro BRUNO DANTAS
Relator